臺灣花蓮地方法院刑事判決
110年度原易字第155號
公  訴  人  臺灣花蓮地方檢察署檢察官
被      告  林一郎




選任辯護人  曾泰源律師（法扶律師）
上列被告因背信案件，經檢察官提起公訴（109年度調偵字第129
號），本院判決如下：
    主    文
林一郎無罪。
    理    由
一、公訴意旨略以：被告林一郎於民國107年9月間起，受王田明
    之委託，為其處理事務，尋找座落在花蓮縣秀林鄉三棧村有
    關計畫共同經營飛行傘起飛、降落需用土地，並受其指示對
    有關上開土地使用前之整理及簽約手續，同時受指示辦理公
    司行號，並用告訴人即王田明之配偶施美玲為董事長，惟王
    田明於108年2月10日因故死亡，被告意圖為自己不法利益，
    於108年2月14日，利用朱莉莉名義，獨資申請核准設立布拉
    旦休閒運動企業，由己實際經營，而為違背其任務之行為，
    致生損害於告訴人之利益，嗣告訴人翻閱王田明LINE對話紀
    錄，始發現上情。因認被告涉犯刑法第342條第1項背信罪嫌
    等語。
二、按犯罪事實應依證據認定之，無證據不得認定犯罪事實；又
    不能證明被告犯罪或其行為不罰者，應諭知無罪之判決，刑
    事訴訟法第154條第2項、第301條第1項分別定有明文。再按
    認定不利於被告之事實，須依積極證據，苟積極證據不足為
    不利於被告事實之認定時，即應為有利於被告之認定，更不
    必有何有利之證據；告訴人之告訴，係以使被告受刑事訴追
    為目的，是其陳述是否與事實相符，仍應調查其他事實以資
    審認，始得為不利被告之認定。
三、公訴人認被告涉犯刑法第342條第1項背信罪嫌，無非係以被
    告於警詢及偵查中之供述、證人即告訴人施美玲、證人莊富
    元、朱莉莉之證述、LINE對話紀錄截圖為其論據。
四、訊據被告固不爭執王田明於108年2月10日死亡後，被告於10
    8年2月14日利用朱莉莉名義，獨資申請核准設立布拉旦休閒
    運動企業，並由被告實際經營等情，惟堅決否認有背信犯行
    ，並辯稱：我根本不認識王田明，我在107年底以前沒有見
    過也不認識王田明，王田明知道我是公眾人物，但是我不認
    識他；我沒有受到王田明關於飛行傘公司的經營的任何委託
    等語。經查：
(一)王田明於108年2月10日死亡後，被告於108年2月14日利用朱
    莉莉名義，獨資申請核准設立布拉旦休閒運動企業，並由被
    告實際經營等情，業據被告迭承在卷，核與證人施美玲、莊
    富元、朱莉莉分別於警詢及偵查中之證述相符，且有花蓮縣
    政府108年2月14日府觀商字第1080024732號函、財政區北區
    國稅局花蓮分局108年2月15日北區國稅花蓮銷字第10833188
    50號函在卷可稽，此部分事實，首堪認定。
(二)於王田明生前，被告與王田明、徐金生間，就飛行傘事業之
    經營，確有合夥關係，理由如下：
 1、觀諸王田明手機內之對話記錄，即：（1）王田明與證人徐
    金生間之LINE對話紀錄內容，王田明於108年1月30日告知徐
    金生其翌日要到三棧看飛行場之土地並簽約，要求徐金生開
    車載送，且向徐金生表示需要一起合湊租金、押金及斡旋金
    ，徐金生表示資金有困難並要求見面再談，王田明遂表示其
    想辦法湊錢，因告訴人反對此事，日後如告訴人發現，王田
    明會向告訴人佯稱此筆金額為徐金生向王田明調借等情；同
    年1月31日，王田明至現場看完土地後，即交代徐金生年後
    即同年2月11日後之現場施工計畫日程表，徐金生遂以貼圖
    （圖示為手舉「OKAY」標語之兔子）表示贊同；同年2月1日
    ，王田明傳送會計事務所之照片與徐金生，並要求徐金生至
    此處辦理公司行號，徐金生亦表示翌日上午要去簽降落場的
    約，同年2月2日，王田明要求徐金生加入名稱為「三棧老闆
    群」的群組，並表示其要先去領錢，用以支付簽約；同年2
    月7日，王田明指示徐金生關於飛行傘教練之薪資發放方式
    ，並稱「鍾文榮如果來找你，別講我，三棧我沒份」、「他
    在查三棧場，我有沒有參與，想把我封掉，禁飛我，又沒證
    據封我」、「他還要禁飛我教練群，不准來明利場飛，還好
    我有租新場，年後開工」等語，徐金生遂回覆「了解」等情
    ；同年2月9日，王田明向徐金生表示帳目很清楚，並詢問相
    關金錢由誰保管，徐金生表示由其自己保管，王田明遂稱「
    你，就對了」、「你是財務長」，徐金生並表示錢不是由被
    告保管，王田明則再次強調錢一定要由徐金生保管等情，有
    前開LINE對話紀錄截圖在卷可證（見鳳警偵字第1080021478
    號卷第63頁至第77頁）。（2）王田明與徐金生、被告三人
    間之LINE群組對話記錄內容，108年2月5日，王田明稱「希
    望我們三位相互非常信任，是公出的就公出，最後的利潤，
    我們各30％，留10％做基金」等語，被告遂以貼圖（圖示為大
    拇指比讚之兔子）表示贊同，王田明復表示其會叫徐金生於
    此群組內，每天報告營業情況，被告亦稱「了解」等語，王
    田明又表示被告如有支出金錢，亦於此群組內報告；同年2
    月6日，徐金生將營運情形張貼於群組內，被告遂與王田明
    討論車輛運送費用之計算，被告並表示「成本太高會損及大
    家的利益」等語；同年2月9日，王田明表示「星期一我們三
    位開個股東會議如何，用賴視訊開，明天找時間來練習賴視
    訊會談」，徐金生則稱「星期一上午，09：00～10：00地檢
    報」等語，有前開LINE對話紀錄截圖在卷可證（見鳳警偵字
    第1080021478號卷第79頁至第87頁）。（3）王田明死後，
    告訴人與徐金生之LINE對話記錄內容，108年5月31日，告訴
    人稱「布拉旦，月底結帳？徐董，別忘了田明的」，徐金生
    則回以「明天下去，每天每月每年都不會忘都有」等語（見
    108年度他字第979號卷第15頁）。可認被告與王田明、徐金
    生間，就飛行場應如何營運、簽約之相關金額應如何支出、
    利潤應如何分擔等情，均已有合意，且已實際運營飛行場，
    並有相關收入，甚而於王田明死後，徐金生仍表示會交付告
    訴人營業利潤，是於王田明生前，被告與王田明、徐金生間
    ，就飛行傘事業之經營，確有合夥關係，甚為明確。
 2、至被告雖於偵查中陳稱：我知道叫王田明的人，但不是很熟
    ；上開LINE對話記錄，幾乎是王田明主動發給我，那時候我
    不是很想理王田明，因為我跟王田明不熟，王田明希望我用
    代表身份將前面的業者趕走，很多事情我沒有直接拒絕王田
    明，都是比較敷衍的方式帶過，因為我跟王田明沒有見過面
    ；那只是我在LINE中回答而已，我本身只是敷衍的回答他的
    問題；有關於他LINE我的我只是一兩句回他而已，他都是每
    天LINE、打電話，我覺得很煩，不想跟他接觸等語（見109
    年度調偵字第129號第155頁至第156頁），且證人徐金生亦
    於本院審理中具結證稱：我有跟王田明借貸過32萬元，這32
    萬元不是王田明跟我要一起投資飛行傘的錢，王田明把錢借
    給我，跟我說這筆錢不能讓告訴人知道，如果我自己投資飛
    行傘有賺錢，再把這32萬元還給告訴人；我跟被告、王田明
    間沒有正式成立合夥契約，王田明也沒有委託被告去承租土
    地、找人、設立公司；場地試飛的錢都是給被告，不是像告
    訴人所述是合夥賺的錢；108年2月10日王田明過世以前是試
    營運期間，這時叫太魯閣飛行場，這期間我沒有參與任何工
    作，王田明也只有來試飛，沒有參與相關業務；我跟告訴人
    對話間所稱「明天下去」，是指明天下去跟告訴人解釋，解
    釋說這個飛行場地沒有我跟王田明的；「每天每月每年都不
    會忘都有」是指王田明對我的恩情，我不會忘記王田明，不
    是要給告訴人錢，因為我跟王田明不是股東，拿什麼錢，只
    是要還告訴人錢而已等語（見本院卷第300頁至第306頁、第
    318頁），然其等二人之說法顯與客觀物證即上開LINE對話
    記錄所示內容互有出入，王田明除出資處理場地之簽約等事
    務外，就營運期間之所得分配、成本支出比例等，既均有與
    被告、徐金生討論並決定之權限，自係與被告及徐金生共同
    合夥飛行傘事業，被告辯稱於對話中僅係敷衍王田明等語，
    顯與事理相悖，委無足取。
(三)王田明死後，被告與王田明、徐金生間之合夥關係依法當然
    消滅，理由如下：
    按因合夥人死亡而退夥，但契約訂明其繼承人得繼承者，不在此限，又合夥成立後，非經合夥人全體之同意，不得允許他人加入為合夥人。民法第687條第1款、第691條第1項分別定有明文。此規定之規範意旨在於合夥契約之成立，植基於合夥人間高度之信任，即合夥契約之屬人性相當高，故當合夥人有死亡事由發生時，法律即規定死亡為合夥人之當然退夥事由，且法文使用「契約訂明」之字眼，顯見法律僅規定於合夥契約內有預先「明示」繼承人得繼承為合夥人時始例外准許，而不包含「默示承認」繼承人得依繼承之法律關係成為合夥人之情況在內。從而，王田明死後，王田明就其生前與被告、徐金生間之合夥關係，即當然退夥，且卷內復無其等約定合夥人之繼承人得依繼承法律關係成為合夥人之情形，縱徐金生於王田明死後仍有交付營業利潤與告訴人等情，然此僅為徐金生個人作為，與「合夥人死亡」為法定退夥之事由無涉，是王田明死後，被告與王田明、徐金生間之合夥關係依法當然消滅。
(四)綜上所述，於王田明生前，被告雖與王田明、徐金生間，就
    飛行傘事業之經營，確有合夥關係，然於王田明死後，王田
    明即當然退夥，且卷內復無關於王田明之繼承人即告訴人得
    依法繼承成為合夥人之約定的相關證據，又背信罪之行為主
    體係以受任為他人處理事務之人為前提，則告訴人既未繼承
    王田明生前之合夥法律關係，尚難認被告於王田明死後自行
    設立布拉旦休閒運動企業之行為，有何違背他人即王田明委
    託事務之情，自與背信罪之構成要件有間。至王田明生前因
    合夥關係出資之財物，是否均已返還告訴人，事涉合夥人退
    夥後之結算分配，宜另循民事訴訟程序處理，附此敘明。　
五、綜上所述，按刑事訴訟法第161條第1項規定，檢察官就被告
    犯罪事實，應負舉證責任，並指出證明之方法。因此，檢察
    官對於起訴之犯罪事實，應負提出證據及說服之實質舉證責
    任。倘其所提出之證據，不足為被告有罪之積極證明，或其
    闡明之證明方法，無從說服法官以形成被告有罪之心證，基
    於無罪推定之原則，自應為被告無罪判決之諭知。本院對於
    卷內訴訟資料，逐一剖析，參互審酌，仍無從獲得被告犯有
    前揭背信犯行之確切心證，公訴人所舉出之事證亦不能證明
    前開犯行，是仍有合理之懷疑存在，而無從形成為有罪之確
    信，揆諸上揭說明，自應為無罪之諭知。
據上論斷，應依刑事訴訟法第301條第1項，判決如主文。
本案經檢察官戴瑞麒提起公訴，檢察官羅美秀到庭執行職務。
中　　華　　民　　國　　111 　年　　4 　　月　　19　　日
                  刑事第三庭  審判長  法  官  黃柏憲   
                                      法  官  林育賢
                                      法  官  邱佳玄
以上正本證明與原本無異。
如不服本判決應於收受送達後20日內向本院提出上訴書狀，並應
敘述具體理由。其未敘述上訴理由者，應於上訴期間屆滿後20日
內向本院補提理由書(均須按他造當事人之人數附繕本)「切勿逕
送上級法院」。告訴人或被害人如對於本判決不服者，應具備理
由請求檢察官上訴，其上訴期間之計算係以檢察官收受判決正本
之日期為準。
因疫情而遲誤不變期間，得向法院聲請回復原狀。
中　　華　　民　　國　　111 　年　　4 　　月　　19　　日

                                      書記官  方毓涵